臺灣高等法院臺中分院民事判決　九十三年度上易字第一五五號
　　　上　訴　人　　甲○○
　　　被上訴人　　　乙○○
　　　複　代理人　　丙○○
右當事人間請求所有權移轉登記等事件，上訴人對於中華民國九十三年三月十二日臺
灣臺中地方法院九十二年度訴字第三一二一號第一審判決提起上訴，本院九十三年五
月十九日言詞辯論終結，判決如左：
    主    文
上訴駁回。
第二審訴訟費用由上訴人負擔。
    事實及理由
壹、本件經本院審理結果，認第一審判決認事用法均無不當，應予維持，並引用第一
    審判決書記載之事實．證據及理由。
貳、上訴及答辯要旨：
一、上訴人上訴主張，查兩造交往後已有實質上夫妻關係，被上訴人為金屋藏嬌，而
    於民國（下同）九十二年八月間購買坐落台中縣潭子鄉○○村○○路七十四號八
    樓房屋連同其基地（下簡稱系爭房屋或不動產），並以買賣為登記原因，登記上
    訴人為系爭不動產之所有權人，足見系爭不動產乃被上訴人贈與上訴人無誤，惟
    原審卻對兩造間就系爭不動產是否成立贈與契約，未予深究，實有違誤。次按民
    事訴訟法第二百七十七條規定：「當事人主張有利於己之事實者，就其事實有舉
    證之責任」，茲被上訴人主張兩造間就系爭不動產成立借名契約及被上訴人業己
    終止該契約之事實，自應由被上訴人負舉證之責。而被上訴人僅提出九十二年十
    月六日，在被上訴人家屬脅迫下，上訴人書立之借據（下簡稱系爭借據）為證，
    且該借據日期（九十二年十月六日），係在上訴人取得系爭不動產日期（九十二
    年九月十日）之後一個月才簽立，有背常理，自不足採信。另證人即警員邱景明
    於原審證稱：「．．．當初是由被上訴人的家屬帶我們到八樓，由他們按門鈴，
    經屋主就是上訴人出來開門，，．．．．．沒有看到被上訴人或是他的家屬有對
    上訴人動手動腳的情形」、「．．．．．，上訴人並沒有告訴我說她有受到被上
    訴人家屬的恐嚇或脅迫的情形」云云，證詞偏頗，不足採信；且縱令當日上訴人
    未向警員邱景明表示未遭被上訴人等恐嚇或脅迫，並不代表「之前」上訴人基於
    自由意思下簽立系爭借據。綜上，上訴人住居系爭不動產並非無法律上之原因，
    自不構成不當得利等詞。為此求為判決：(一)原判決廢棄。(二)被上訴人在第一審之
    訴駁回。
二、上訴人則以：被上訴人年邁糊塗，為上訴人巧言所惑，於認識上訴人約二月，即
    購屋與之同居。又被上訴人退休養老金，約新台幣（下同）二百餘萬元，經濟並
    不豐厚。焉有將大部分養老所需，拱手贈與上訴人之理。被上訴人購屋欲與上訴
    人同居，確為事實。惟被上訴人認為，如上訴人爾後離去，房屋為固定資產，仍
    可出租收益，租金收益較利息佳。因此，才犯此錯誤。又系爭借據上訴人是否遭
    強迫才簽署？原審已命在場之警員邱景明結證，證實並未見到上訴人遭脅迫或上
    訴人告以遭脅迫等情，是該「借據」具有契約之法律效力應無疑義。上訴人空言
    指摘被上訴人家屬對其恐嚇脅迫，顯非實在。再者兩造所簽署者雖名為「借據」
    ，其真意應為返還借款及返還系爭房屋之契約，被上訴人依「借據」之契約內容
    ，請求上訴人返還系爭房屋，並無不合等語，資為抗辯。為此求為駁回上訴。
參、得心證之理由：
一、被上訴人主張系爭房地所有權人登記為上訴人，且上訴人居住使用系爭房地等情
    ，有系爭不動產謄本在卷可稽（見本審卷第八、九頁），復為上訴人所不爭執，
    自屬實在。
二、被上訴人另主張伊購買系爭房地借名登記於上訴人名下，並借予上訴人居住等語
    ，然為上訴人所否認，並辯稱系爭不動產乃被上訴人為與上訴人同居而購買贈與
    上訴人云云，是本件首應審究厥為系爭不動產究為被上訴人借名登記予上訴人名
    下，而借上訴人居住，抑或被上訴人購買屋贈與上訴人？茲分述如下：
  １、被上訴人主張伊購買系爭房地借名登記於上訴人名下乙節，提出借據乙紙為證
      （見原審卷第七頁），上訴人雖抗辯伊係因被上訴人家屬強押脅迫而書立的云
      云，然為被上訴人所否認。而上訴人就其所辯情節，則提出臺中縣警察局豐原
      分局受理刑事案件報案三聯單一紙為證，惟查該報案三聯單固記載報案時間為
      九十二年十月六日十四時五十分，報案人及被害人欄亦均記載為上訴人，但案
      類欄則勾選「竊盜」，而非「妨害自由」，有報案三聯單在卷可佐（見原審卷
      第十九頁），此與上訴人所稱受強押、脅迫等情顯有不符，況報案三聯單僅能
      證明警察機關受理報案之事實，至於是否真發生該刑事案件事實，仍有待司法
      機關調查認定，故上開報案三聯單尚無從據為上訴人受強押、脅迫而書立借據
      之證明。再者，警員邱景明於原審結證證稱：「我有看過卷附的借據，我是在
      兩造和解完之後才看到的，．．．當初是由被上訴人的家屬帶我們到八樓，由
      他們按門鈴，經屋主就是上訴人出來開門，我們再進去，當時他們談到房子的
      糾紛問題，我當場告知被上訴人的家屬那純屬民事的問題，我們不便在場，之
      後，因為被上訴人的家屬告知說若我們不在場，可能會有事故發生，所以我們
      就留下，．．．．．沒有看到被上訴人或是他的家屬有對上訴人動手動腳的情
      形」、「日期應該是借據書寫的當天。當時被上訴人家屬拿和解書給我的時候
      ，上訴人有在現場，上訴人並沒有告訴我說她有受到被上訴人家屬的恐嚇或脅
      迫的情形」等語在卷（見原審卷第四四頁），足徵上訴人並未受強押、脅迫而
      書立該借據，是上訴人抗辯其受被上訴人家屬強押、脅迫而書立借據云云，顯
      非可採。
  ２、又查系爭借據記載：「立借據人甲○○．．．並經由乙○○先生（即被上訴人
      ）信託登記為台中縣潭子鄉○○村○○路七十四號八樓之房屋連土地共計一戶
      之登記名義人，今雙方同意．．將所登記之房屋連同土地計一戶於明天（九十
      二年）十月六日移轉登記予乙○○所指定之名義人」等語，有該借據可證。又
      該借據雖謂「信託登記」登記於上訴人名下，惟按「信託」者，謂委託人將財
      產權移轉或為其他處分，使受託人依信託本旨，為受益人之利益或為特定之目
      的，管理或處分信託財產之關係，信託法第一條定有明文。而「借名登記」契
      約，則謂當事人約定，一方經他方同意，而就屬於一方之現在或將來之財產，
      以他方之名義登記為所有人或其他權利人。經查被上訴人係主張其因購買系爭
      房屋借名登記於上訴人名下，上訴人則辯稱係被上訴人贈與系爭房屋，顯然兩
      造均未主張被上訴人基於達成一定之經濟上或社會上之目的，為自己或第三人
      之利益而將系爭房地所有權移轉予上訴人管理處分，自難認其間存在信託契約
      。是依上開借據之記載，應認被上訴人僅係借用上訴人名義登記為系爭房地之
      所有權人，並非真有移轉所有權之意思，應認兩造僅成立借名登記之無名契約
      。又上訴人雖抗辯系爭不動產乃被上訴人贈與予伊云云，然未能舉證以實其說
      ，自不足採。
  ３、又查上訴人現仍居住系爭房屋乙節，為上訴人所自承在卷，查系爭房屋既借名
      登記予上訴人名下，業如前述，是被上訴人主張其將系爭房屋借予上訴人居住
      使用乙節，自堪採信。
三、又按民法第七十二條規定：「法律行為，有背於公共秩序或善良風俗者，無效」
    。查被上訴人結婚多年，子、孫成群，且現仍為有配偶之人，此有其戶籍謄本在
    卷可按（見本審卷第六０至六四頁）。次查系爭房地係由被上訴人購買借名登記
    於上訴人名下，並將系爭房屋借予上訴人居住使用，如前所述，而被上訴人主張
    因金屋藏嬌而購買系爭房地借名登記於上訴人名下，並將房屋借予上訴人居住使
    用，上訴人亦稱被上訴人因金屋藏嬌購買系爭房屋登記於伊名下。足見，被上訴
    人與上訴人間成立借名登記契約及房屋使用借貸契約均係為金屋藏嬌之目的，則
    其借名契約及使用借貸契約均有背於善良風俗，依首揭規定，自應認為無效。而
    契約無效係自始、當然及確定無效，其契約自無待當事人之解除或終止而歸於消
    滅。被上訴人主張終止借名登記契約及上訴人違返約定之使用方法使用系爭房屋
    而終止系爭房屋之使用借貸契約，分別請求上訴人將系爭房地之所有權移轉登記
    予伊及遷讓交還系爭房屋，固有未合。惟系爭房地登記為上訴人名義仍有經濟上
    之利益，又上訴人居住使用亦受有相當利益，二者均係無法律上之原因而受利益
    ，致被上訴人損害，應構成不當得利。又上開借名契約及使用借貸契約既自始、
    當然無效，則上訴人辯稱借名登記契約縱經終止，然契約之終止僅使契約嗣後失
    其效力，是其基於有效契約所取得系爭房地所有權登記自不受影響，被上訴人依
    不當得利規定請求，於法不合云云，顯不可採。從而，被上訴人依民法第一百七
    十九條不當得利之規定，請求上訴人將系爭房地所有權移轉登記予伊，並將系爭
    房屋騰空遷讓交還予伊，為有理由，應予准許。
肆、綜上所述，本件被上訴人主張系爭不動產登記予上訴人名下，構成不當得利，依
    不當得利之法律關係，請求上訴人將系爭房地所有權移轉登記予伊，並將系爭房
    屋騰空遷讓交還予伊，為有理由，上訴人所辯均為無可取。是則原審判如被上訴
    人之請求，於法並無不合。上訴意旨指摘原判決不當，求予廢棄改判，為無理由
    ，應予駁回其上訴。
伍、本件事證已臻明確，兩造其餘攻擊或防禦方法及所提證據，均與本院心證之形成
    及判決結果，不生影響，爰不一一再加以論述，併此明．
陸、據上論結，本件上訴為無理由，依民事訴訟法第四百四十九條第一項、第七十八
    條，判決如主文。
中　　　華　　　民　　　國　　九十三　　年　　　六　　　月　　　二　　　日
~B1民事第六庭審判長法　官　吳火川
~B2　　　　　　　　法　官　饒鴻鵬
~B3　　　　　　　　法　官　陳繼先
右為正本係照原本作成。
不得上訴。
~B 　 　　　　　　書記官　林育德
中　　　華　　　民　　　國　　九十三　　年　　　六　　　月　　　三　　　日
　　　　　　　　　　　　　　　　　　　　　　　　　　　　　　　　　　　　Ｙ
